臺灣苗栗地方法院刑事判決　　　　　　　　　　　　　九十一年度簡上字第七七號
　　上　訴　人　臺灣苗栗地方法院檢察署檢察官
　　上　訴　人　戊○○
　　即　被　告
　　　　　　　　丙○○
　　被　　　告　乙○○
右上訴人因傷害案件，不服台灣苗栗地方法院簡易庭九十一年度苗簡字第三一五號中
華民國九十一年六月二十八日第一審簡易判決（聲請簡易判決案號：台灣苗栗地方法
院檢察署九十年度偵字第二七三六號），提起上訴，本院判決如左：
    主  文
原判決有關丙○○、戊○○部分撤銷。
丙○○共同傷害人之身體，處拘役伍拾日，如易科罰金以參佰元折算壹日。
戊○○無罪。
其餘上訴駁回。
    事  實
一、丙○○、乙○○及另二名年籍、姓名均不詳之成年男子，於民國八十九年十二月
    四日二十一時十分許，共同以持有戊○○所簽發之本票一紙為由，結夥前往苗栗
    縣苗栗市嘉盛里二八鄰嘉盛一七八之一號戊○○住處（侵入住宅部分未據告訴）
    ，要求戊○○外出談判以催討該票據債務，嗣因戊○○拒絕外出並否認債務，雙
    方因而發生口角，丙○○與乙○○及該二名陌生成年男子竟基於共同傷害之犯意
    聯絡，分別徒手或持椅子毆打戊○○。因甲○○（戊○○之母，年逾六十歲）在
    一旁勸架，亦遭乙○○抓住雙手，並同時出腳踹甲○○右大腿內側，分別造成戊○○受有頭後枕部撕裂傷、背部多處擦挫傷之傷害；甲○○受有右大腿內側挫傷
    、瘀血之傷害。
二、案經戊○○、甲○○訴由苗栗縣警察局苗栗分局報告臺灣苗栗地方法院檢察署檢
    察官偵查後聲請簡易判決處刑。
    理  由
壹、程序方面：
一、本件檢察官基於告訴人（兼被告）戊○○之聲請，就被告丙○○、乙○○二人之
    判決提起上訴，認為原審判決過輕，請求從重處罰。
二、被告戊○○、丙○○、乙○○三人亦均以被告之身分提起上訴。嗣於本件言詞辯
    論終結前，被告乙○○以言詞陳明撤回其上訴，而記明於筆錄。
三、被告乙○○之撤回上訴，其撤回之效力僅及於被告乙○○本人之判決部分，尚不
    影響其因檢察官上訴之被告身分。故被告乙○○本人之上訴，固因其上訴之撤回
    ，本院無庸就其上訴部分續予審理，然因檢察官上訴之結果，被告乙○○仍為本
    院上訴審之判決對象，合先敘明。
貳、實體部分：
一、丙○○、乙○○有罪部分：
（一）上訴人戊○○供陳：戊○○自始並未積欠丙○○任何債務。只是因為戊○○前
      於八十八年間，曾積欠案外人謝明琦新台幣（下同）二十萬元而開具支票二紙
      為據。嗣因屆期無法償還，乃又開具發票日為八十八年五月十五日、面額二十
      萬元、同年七月五日到期之「本票」一紙以換回支票二紙。茲因到期仍無力償
      還，乃由妻子己○○出面，向妻兄庚○○借款二十一萬六千元（含利息）而返
      還謝明琦以取回本票。惟返還後，戊○○即將本票置放於家中而忘記作廢。嗣
      後因戊○○與妻子己○○感情生變且交惡，己○○即趁戊○○離家時，將該本
      票交付丙○○，並由丙○○出面藉詞催討債務。八十九年十二月四日晚間，戊○○下班返家，即見到被告丙○○、乙○○率同另二名成年男子進入家中，欲
      挾持戊○○出外與己○○談判該債務問題，因戊○○拒絕，丙○○、乙○○及
      該二名男子，即共同徒手或持椅子毆打戊○○，因甲○○上前阻止，亦同遭丙○○等四人毆打，直至家中小孩丁○○乘機打電話報警，該二名男子即於警察
      到來前，乘坐疑是己○○駕駛之一台白色自用小客車（車號ＬＹ─二六三０號
      ）逃逸。戊○○既未積欠丙○○債務，當日亦只是因為拒絕隨同外出而遭到毆
      打。伊與甲○○二人之受傷均是被告等人所造成，且係遭四名壯漢共同圍毆，
      根本無力反擊。惟原審竟只判處被告丙○○拘役三十日、乙○○拘役四十日，
      伊為被告不法行為之受害人，竟亦同被判處拘役二十日，甚不公平等語。告訴
      人甲○○則訴稱：「有四人要強拉我兒子戊○○出門，我兒子不從，四人即合
      力用椅子毆打我兒子戊○○。我見狀要去救我兒子，其中一人係穿白色上衣的
      我。：：丙○○並稱是己○○交待要將戊○○打死，毆打戊○○的一群人亦揚
      言要打死戊○○。：：我兒子與妻子己○○感情不睦，都係因金錢問題而發生
      不和」等語。
（二）訊據被告丙○○、乙○○（均兼戊○○涉犯傷害罪嫌之告訴人）就前往被告戊○○住處催討本票債務而與戊○○發生爭執，造成戊○○、甲○○二人受傷之
      事實均供認屬實，惟矢口否認有傷害戊○○、甲○○犯行，辯稱：當時只有丙○○與乙○○二人在場，並無另二名陌生成年男子存在。本案只是因為丙○○
      去要債，戊○○就惱羞成怒，先動手抓丙○○領帶，以腳踢丙○○胸部，乙○○乃於救援時，與戊○○扭打，甲○○在旁拿椅子欲打乙○○，致誤傷及戊○○頭部。至於甲○○何以受傷，伊二人均不知係何人所為云云。
（三）本件起訴事實發生之地點，係在戊○○、甲○○二人位於苗栗縣苗栗市嘉盛里
      二八鄰嘉盛一七八之一號住處，時間又係發生在晚間九時十分許，家中除告訴
      人戊○○、甲○○及丙○○、乙○○等人外，只有證人丁○○在場目擊，並無
      其他人證等情，業據戊○○、甲○○、丙○○、乙○○等人供述在卷。從而本
      件之事實真相究竟如何，唯有綜合上開諸人及現場證人丁○○之供、證詞及其
      他相關事證以求。尤以上開證人丁○○與告訴人戊○○、甲○○二人有血親關
      係（為戊○○之侄女、甲○○之孫女），從而何者之供詞較為可採，證人之證
      詞是否可信，均須秉諸論理法則，且符合社會經驗，始得供為裁判之基礎，先
      予敘明。
（四）經查：
    (一)有關本件之發生經過，係因被告丙○○、乙○○及另二名年籍、姓名均不詳之
      成年男子，於八十九年十二月四日二十一時十分許，結夥進入苗栗縣苗栗市嘉
      盛里二八鄰嘉盛一七八之一號戊○○住處客廳，向戊○○催討該票據債務，並
      要求戊○○出去談判，因戊○○不肯雙方因而發生口角，丙○○與乙○○及該
      二名陌生成年男子即共同毆打戊○○，其中尚有一人持椅子丟向戊○○，遂造
      成戊○○倒地而無從反抗。甲○○聞聲自廚房走出趕往勸架，亦同遭乙○○毆
      打。嗣因丁○○當時亦在客廳而全程目擊並以電話報警後，其餘二名男子於警
      員到來前即已乘坐在門外等候之一台白色自用小客車先行離去等情，業據證人
      丁○○於本院審理中證述明白。上開證人丁○○，雖為告訴人之親屬，惟於作
      證時僅有十五歲，且在審理中經本院實施交互詰問之結果，就本件之發生情節
      所為供述，語多真摰，且均率真並無修飾，質諸被告丙○○、乙○○二人，就
      上開證人所為之陳述亦無異議，其證詞應屬可信。又證人丁○○作證時，數度
      明言指證當時在場者，另有成年男子二人，且係於警員到場前先行離去一節，
      顯與被告丙○○、乙○○供稱當日並無另二人在場云云不符。又被告丙○○、
      乙○○二人於本件行交互詰問時始終在場，就證人本部分之陳述亦全程聽聞，
      竟全未置一詞，且於本院訊諸被告對證人之陳述有何疑問時，亦異口同聲表示
      「並無問題」，直至本院執證人所證右開情節，訊問被告何以竟不予置疑時，
      始恍如大夢初醒，表示證人「自始至終均在說謊」云云。是證本件證人丁○○
      所證，當日確有另二名成年男子在場，且係搭乘一台白色自用小客車離去情節
      ，應屬真實，且核與告訴人戊○○之供述一致，並無瑕疵。至於該車是否係由
      己○○所駕駛、當日是否係因被告欲挾持告訴人戊○○離家一節，雖無從為積
      極之證明，然被告丙○○與乙○○二人確與另二名成年男子共同在場，且係圍
      毆告訴人戊○○；乙○○復同時傷害甲○○等情，應屬可信。
    (二)次查，因被告丙○○、乙○○等四人圍毆之結果，告訴人戊○○受有頭後枕部
      撕裂傷、背部多處擦挫傷之傷害；甲○○因乙○○傷害之結果，受有右大腿內
      側挫傷、瘀血之傷害一節，有行政院衛生署苗栗醫院診斷証明書二紙附卷可稽
      。而告訴人戊○○、甲○○所受之傷害，均係因遭到被告丙○○、乙○○等人
      之行為所致，亦均據告訴人二人指訴歷歷，核與證人丁○○供證情節相符，堪
      證彼二人之受傷結果與被告等之傷害行為間，顯有相當之因果關係。被告丙○○、乙○○二人就甲○○何以受傷一節，雖均諉稱不知情，然核諸上開情節，
      自以告訴人及證人之供、證詞較為可信，被告二人所辯，尚無足採。至於被告
      丙○○就告訴人戊○○頭部受傷一節，雖辯稱：係因甲○○持椅子欲打乙○○
      ，致誤傷及戊○○頭部所致云云，然稽諸實際，戊○○所受之傷害既非僅頭部
      一端，尚有「背部多處擦挫傷」之傷害部分，縱戊○○之頭部受傷，確係甲○○誤傷所致，惟被告丙○○、乙○○既確有圍毆戊○○，就戊○○之「背部」
      傷害事實自仍無卸責之餘地，且就傷害罪之構成並無影響，從而，該「頭部」
      之受傷緣由即無續予調查之必要。綜上說明，被告丙○○、乙○○均有傷害犯
      行，事證明確，應分別依法論科。
（五）核被告丙○○、乙○○所為，均係犯刑法第二百七十七條第一項之傷害罪。被
      告丙○○、乙○○與另二名不知名成年男子間，就傷害戊○○部分，有犯意聯
      絡及行為分擔，均為共同正犯。被告乙○○係以一傷害行為同時傷害戊○○、
      甲○○二人，係同種類想像競合犯，應從一重處斷。按本件參與圍毆告訴人戊○○者，除被告丙○○、乙○○外，顯然另有二名不知名成年男子參與，原審
      未察，誤以為只有被告丙○○、乙○○二人，其認定事實即有未洽；況被告丙○○為本件之始作俑者，復為邀集結夥前往戊○○住所之人，而依其身分、地
      位，本應更為守法重紀，竟僅因債務問題，既不依法訴追或循正當途徑解決，
      逕挾人多勢眾之勢，登堂入室，且不顧老弱婦孺當前，公然逞兇傷人，堪稱膽
      大妄為，目無法紀，原審僅論處其拘役貳拾日，較同案被告乙○○尤輕，其罪
      刑顯非相當。原審既有上開瑕疵，本即無可維持，檢察官復以判刑過輕為由上
      訴，其上訴即有理由，爰予撤銷改判。審酌被告丙○○犯罪動機、手段、被害
      人所受傷害之程度、犯罪後又藉詞矯飾，並無悛悔之意等一切情狀，判處如主
      文第二項所示之刑。又被告丙○○行為後之刑法第四十一條，業於九十年一月
      十日修正公布，同年月十二日施行，該條所定宣告得易科罰金折算標準之要件
      ，自「犯最重本刑三年以下有期徒刑以下之刑之罪，而受六月以下有期徒刑或
      拘役之宣告」修正為「犯最重本刑五年以下有期徒刑以下之刑之罪，而受六個
      月以下有期徒刑或拘役之宣告」，惟得否易科罰金係關於執行之事項，與罪刑
      之輕重問題無涉，應逕適用裁判時之新法，不生新舊法律適用比較之問題（最
      高法院二十四年七月一日民刑庭總會決議、同院二十九年度上字第五二五號判
      例意旨參照），本件自應適用裁判時之刑法第四十一條第一項前段，併予宣告
      易科罰金之折算標準，附此敘明。至於被告乙○○部分，本亦應從重處罰，惟
      審酌其於偵、審中態度良好，且於本院審理前主動就其已受判決部分撤回上訴
      ，表示服罪之意，因認原審量處罪刑尚屬適當，上訴意旨就此部分逕予指摘並
      無理由，應予駁回。
二、被告戊○○無罪部分：
（一）按犯罪事實應依証據認定之，無証據不得推定其犯罪事實；不能証明被告犯罪
      者，應諭知無罪之判決，刑事訴訟法第一百五十四條第二項、第三百零一條第
      一項分別定有明文。又認定不利於被告之事實，須依積極証據，苟積極証據不
      足為不利於被告事實之認定時，即應為有利於被告之認定，更不必有何有利之
      証據，最高法院三十年上字第八一六號著有判例足資參照。次按「對於現在不
      法之侵害，而出於防衛自己或他人權利之行為，不罰。但防衛行為過當者，得
      減輕或免除其刑」，刑法第二十三條定有明文。又所謂「互毆」不得主張正當
      防衛者，係以無從分別何方先為不法侵害之互毆行為者為限。若一方初無傷人
      之行為，因排除對方不法之侵害而加以還擊，即仍應以正當防衛論。至於防衛
      行為是否過當，係指防衛行為有無超越必要之程度而言。防衛行為是否超越必
      要之程度，須就實施之情節而為判斷，即應就不法侵害者之攻擊方法與其緩急
      情勢，由客觀上審察防衛權利者之反擊行為，是否出於必要以定之，最高法院
      三十年上字第一０四０號、六十三年台上字第二一０四號亦分別著有判例，可
      資參考。
（二）告訴人丙○○雖於警訊時訴稱：戊○○先以徒手抓伊領帶，並以腳踢伊胸部，
      致伊受有左胸壁挫傷、右手指挫傷等傷害云云，並於偵查中提出桃園聖保祿修
      被告戊○○堅決否認犯行，辯稱伊當日係遭四名壯漢圍毆，根本無力反擊等語
      。經查：
    (1)告訴人丙○○所提出之桃園聖保祿修女會醫院乙等診斷證明書一紙，前經原審
      函詢該院有關丙○○就醫情形時，即據該院函復，前開證明書所載內容「左胸
      壁挫傷、右手指挫傷」云云，係依據病人口述之結果，有該醫院九十一年四月
      二十九日桃聖業字第九一０三九號函附卷可稽。又參以上開函附被告病歷首頁
      之記載，病患當時係口述「頭痛、呼吸不順、全身不適」等症狀，均屬依告訴
      人丙○○口述所為之記載，並無堪供科學驗證之具體受傷內容，是該診斷証明
      書所為之記載，是否堪供為訴訟上告訴人確有受傷之證明，即有可疑，此參酌
      上開「乙等診斷證明書」附載「本證明對兵役訴訟無效，僅供醫療參考，不得
      供為其他用途」等語即明。又查本件傷害案件發生之日為八十九年十二月四日
      晚間，而告訴人丙○○係於八十九年十二月七日始至桃園縣求診，斯時距本件
      之發生日期已逾三日，與通常情形之傷患多係受傷後即時前往求診之情形已有
      所不同，此參較本件被害人戊○○、甲○○均係於事件發生當晚即提出告訴，
      且均於同（四）日晚間前往求診，診斷所見之傷勢亦均係具體可見之外傷，顯
      然大相逕庭。尤以告訴人丙○○若確於當日主張受有戊○○之傷害，則何以未
      若戊○○、甲○○於事件甫發生之際即時提出，卻於明知戊○○、甲○○二人
      已對其提起傷害告訴後，始於三日後遠至桃園驗傷，且遲於八十九年十二月十
      八日始至警察局提起告訴（詳見八十九年十二月十八日丙○○第一次警訊筆錄
      ）？益徵告訴人丙○○上開診斷証明書之開具，應係基於訴訟所需之有目的舉
      措，其所指訴遭戊○○毆傷云云，尚無從為被告戊○○確有上開傷害行為之積
      極證明。
    (2)退一步言之，縱告訴人丙○○於本件行為確有受傷之事實，然衡以當時情狀，
      本件係告訴人丙○○與乙○○等共四名成年男子，於狹窄之客廳內面對戊○○
      一人，而戊○○身後尚有老弱婦孺在堂，依通常之理性，於此強弱立判、眾寡
      分明之情形下，雙拳顯然難抵四手，被告戊○○防禦猶且不及，豈有主動挑釁
      之理？是證被告戊○○辯稱：伊當日根本無力反擊等語，較符常情，且核與證
      人丁○○所證內容一致，應堪採信。告訴人丙○○指稱：係戊○○先動手，並
      以腳踢伊胸部云云，與常情不符。至於告訴人丙○○所受「左胸壁挫傷、右手
      指挫傷」一節，衡以當日告訴人丙○○等四人，係在戊○○並無預期之情形下
      突然造訪，而戊○○在自己居家遭受對方圍毆（侵入住宅部分未據告訴），是
      其於抗拒過程中，為排除對方不法之侵害而加以還擊，應屬正當防衛。且依上
      開診斷証明書所指「左胸壁挫傷、右手指挫傷」等傷勢，於被告戊○○遭受眾
      人圍毆之情形，勢必努力掙扎、抗拒，而為排除對方不法之侵害加以還擊，應
      屬正當防衛之必要手段，且並未超越必要之程度。從而，被告戊○○之行為應
      屬正當防衛，原為刑法上「不罰」之行為，尚無從以傷害罪相繩。
（三）綜合上述，丙○○之指訴既無可採，而其提出之診斷証明書復不得供為訴訟上
      之證據，公訴人起訴被告戊○○傷害罪嫌，即乏所據。原審未察，逕認被告戊○○同犯傷害罪，遽予科處拘役二十日，即有未洽。爰撤銷原判決，另為被告
      戊○○無罪之諭知如主文第三項所示。
據上論斷，應依刑事訴訟法第四百五十五條之一第一項、第三項、第三百六十九條第
一項前段、第三百六十四條、第二百九十九條第一項前段、第三百零一條第一項、刑
法第二十八條、第二百七十七條第一項前段、第四十一條第一項前段，罰金罰鍰提高
標準條例第一條前段、第二條，判決如主文。
本案經檢察官廖啟村到庭執行職務。
中　　　華　　　民　　　國　　九十三　　年　　　一　　　月　　 十三 　　日
                                臺灣苗栗地方法院刑事第二庭
                                    審判長法  官  郭  千  黛
                                          法  官  張  珈  禎
                                          法  官  楊  台  清
右正本證明與原本無異。
本件不得上訴。
                                          書記官  李  達  成
中　　　華　　　民　　　國　　九十二　　年　　　一　　　月　　 十三 　　日
附錄本案論罪科刑法條全文：
刑法第二百七十七條第一項：
  傷害人之身體或健康者，處三年以下有期徒刑、拘役或科一千元以下罰金。
